最高法院刑事判決　　　　　　　　　　　　　　　八十八年度台上字第五八九三號
　　上　訴　人　甲○○　男
　　　　　　　　乙○○　女
　　共　　　同
　　選任辯護人　郭重鑾律師
右上訴人等因違反公職人員選舉罷免法案件，不服台灣高等法院花蓮分院中華民國八
十八年八月十一日第二審判決（八十八年度上訴字第一一三號，起訴案號：台灣花蓮
地方法院檢察署八十七年度偵字第二六六二號），提起上訴，本院判決如左：
    主  文
原判決撤銷，發回台灣高等法院花蓮分院。
    理  由
本件原判決認定上訴人甲○○係台灣省花蓮縣第十六屆吉安鄉鄉民代表第四選區候選
人。為圖謀順利當選鄉民代表，與其妻即上訴人乙○○共同基於犯意之聯絡，於民國
八十七年六月九日至十一日間某日上午八、九時許，由不知情之陳麗珠駕車同至有投
票權之曾秋美位於花蓮縣吉安鄉永興村永強二十七號住處拜票。由乙○○拿威士忌洋
酒一瓶予曾秋美，曾秋美表示人來拜託就好，予以推卻。甲○○進而從褲袋拿出新台
幣（下同）二千元交予曾秋美，並表示沒關係，約請曾秋美投伊一票，隨後離開。再
前往有投票權之林和妹位於同村永強街七鄰十號住處，適林和妹正食用魚湯，林和妹
即邀甲○○、乙○○同食，甲○○見機即拿一千元，乙○○則自車上取出威士忌洋酒
一瓶予林和妹。乙○○見林和妹拒收，再出言稱：沒有關係，收下來等語，約使林和
妹投票予甲○○。嗣因曾秋美參加同一選區另一候選人高仁昌餐會，為甲○○支持者
黃枝松知悉，稱二人均已拿了錢和酒，並出言數落曾秋美、林和妹。曾秋美、林和妹
恐他人檢舉須負刑事責任，乃於八十七年六月十六日十二時二十五分，向臺灣花蓮地
方法院檢察署檢舉。嗣於八十七年六月十七日十四時五十分許，經法務部調查局東部
工作機動組持檢察官所簽發之搜索票，在甲○○花蓮縣吉安鄉候選人服務處所及住所
搜索，扣得甲○○所有威士忌洋酒一瓶。另曾秋美提出二千元、威士忌洋酒一瓶；林
和妹提出一千元、裝威士忌洋酒塑膠袋一個扣案為證等情。因而撤銷第一審判決，改
判論處甲○○、乙○○共同對於有投票權之人交付賄賂，而約其投票權為一定之行使
罪刑，固非無見。
惟查：(一)按一行為如侵害者為國家或社會法益，其受害法益為單一，因非一行為觸犯
數罪名之想像競合犯，自無刑法第五十五條之適用。但可分之數行為，先後侵害國家
或社會法益，如係基於概括之犯意，反覆為之，而觸犯同一罪名，仍應依連續犯論處
。依原判決認定之事實，上訴人二人係先後向有投票權人之曾秋美及林和妹交付賄賂
，其犯罪行為似為可分之二行為，而非同時同地向二人交付賄賂之單一行為。惟原判
決理由竟謂「公職人員選舉罷免法有關妨害選舉罷免之處罰，政府旨在推行民主制度
，淨化選舉，使選舉罷免能在公平競爭中進行，獲得公正之結果，故妨害選舉、罷免
行為，係侵害國家及社會法益，同時或先後向有投票權之人交付賄賂，其所侵害之法
益，既係一個，僅成立一罪，原判以連續犯論處，即有未當」云云，誤將一行為侵害
國家或社會法益，無想像競合犯規定適用之原則，解為無連續犯規定之適用，自有適
法則不當之違法。(二)按公職人員選舉罷免法第九十條之一第三項規定，犯投票行賄罪
，所交付之賄賂，不問屬於犯人與否，沒收之。此為刑法第三十八條第一項第二款之
特別規定，自應優先適用。原判決認定扣案之威士忌洋酒一瓶、現鈔三千元、塑膠袋
一個為上訴人等所有供犯罪所用之物，而依刑法第三十八條第一項第二款之規定，宣
告沒收，揆諸前揭說明，自有適用法則不當之違法。上訴意旨均指摘原判決不當，為
有理由，應認有發回更審之原因。
據上論結，應依刑事訴訟法第三百九十七條、第四百零一條，判決如主文。
中      華      民      國    八十八    年      十      月    二十一    日
                              最高法院刑事第八庭
                                  審判長法官  吳  雄  銘
                                        法官  池  啟  明
                                        法官  石  木  欽
                                        法官  郭  毓  洲
                                        法官  吳  三  龍
      右正本證明與原本無異
                                              書  記  官
中      華      民      國    八十八    年      十      月    二十五    日
                                                                      Ｚ
